---
title: "Precedentes vinculantes en materia laboral"
subtitle: ""  
author: 
  - "Paul Paredes"
  - "Programa de actualización y perfeccionamiento<br/>Academia de la Magistratura"
date: 'Lima, 14 de agosto de 2021'
output:
  xaringan::moon_reader:
    css: xaringan-themer.css
    nature:
      slideNumberFormat: "%current%"
      highlightStyle: github
      highlightLines: true
      ratio: 16:9
      countIncrementalSlides: true
---
class: inverse, middle, center

```{r setup, include=FALSE}
options(htmltools.dir.version = FALSE)
knitr::opts_chunk$set(
  fig.width=9, fig.height=3.5, fig.retina=3,
  out.width = "100%",
  cache = FALSE,
  echo = TRUE,
  message = FALSE, 
  warning = FALSE,
  hiline = TRUE
)
```

```{r xaringan-themer, include=FALSE, warning=FALSE}
library(xaringanthemer)
style_duo_accent(
  primary_color = "#035AA6",
  secondary_color = "#03A696",
  inverse_header_color = "#FFFFFF"
)
```

```{r xaringan-logo, echo=FALSE}
xaringanExtra::use_logo(
  image_url = "https://raw.githubusercontent.com/PaulParedes/materiales/master/logo-amag-removebg.png"
)
```

```{r, echo=FALSE}
xaringanExtra::use_webcam()
```



# Bienvenidos

---
# Plan de la clase

1. Interpretación (judicial)

2. Las normas de origen judicial:

  + Jurisprudencia
  
  + Precedente
  
3. Los precedentes en la doctrina

4. Los precedentes en el ordenamiento jurídico peruano

5. Doctrina jurisprudencial, plenos jurisdiccionales y otras figuras

6. Independencia e imparcialidad

7. Conclusiones

---
class: inverse, center, middle

# 1. Interpretación (judicial)

---
# Interpretación

1. Ambigüedad (Wróblewski)
+ Asignar un sentido, un significado, a cualquier "entidad".
+ Asignar un sentido, un significado, a una entidad, expresión, lingüística.
+ Asignar un significado a una expresión lingüística cuando existen dudas sobre ese significado en un caso concreto de comunicación.

2. Ambigüedad (Tarello)
+ Interpretación como actividad (el proceso de interpretar)
  + Captación del sentido de modo intuitivo
  + A través de un pensamiento discursivo, una argumentación
    1. La interpretación es necesaria siempre
    2. ***In claris non fit interpretatio*** 

+ Interpretación como resultado (el producto de la actividad)
  1. La interpretación como significado (lo que se ha entendido)
  2. La interpretación como enunciado o proposición donde la disposición jurídica D significa S, lo cual es la conclusión de un argumento.
 
---
# Esquema interpretativo
(Atienza)
<br>
<br>

(1) Enunciado a interpretar

**(2) Enunciado interpretativo**
***
(3) Enunciado interpretado
<br>
<br>

### (2) (Guastini)
+ Decisión interpretativa propia
+ Decisión interpretativa de un tercero

---
# Objeto de la interpretación

+ Interpretación de la ley (interpretatio legis)

  + "D significa S" (¿pero cómo se llega a D?)

+ Interpretación del derecho (interpretatio iuris)

  + "D significa S", pero también
  + Ponderación de normas
  + Resolución de antinomias
  + Integración de lagunas
  
---
# Modo de interpretar

+ En abstracto (interpretación doctrinal)

+ En concreto (interpretación judicial)
  + Orientada a los hechos (Wróblewski)
  + Subsumir un caso concreto en el campo de una norma identificada previamente en abstracto (Guastini)

---
# Cómo se interpreta (actividad discursiva)

### Los cánones interpretativos y las teorías sobre la interpretación
.pull-left[
(Savigny) (elementos)
1. Gramatical
2. Lógico
3. Histórico
4. Sistemático

(MacCormick) (argumentos interpretativos)
1. Lingüísticos (significados ordinario y técnico)
2. Sistémicos
3. Teleológicos y deontológicos
4. Intención del autor*
]

.pull-right[
(STC 5854-2005-AA/TC, f. 12)
1. Literal
2. Teleológico
3. Sistemático
4. Histórico
]
---
# La interpretación jurídica 

> La interpretación jurídica consiste en la atribución de sentido o significado a los enunciados jurídicos (Gascón)

> La interpretación jurídica consiste en argumentar a favor de atribuir un determinado sentido a un objeto (Lifante)

## Según quién sea el intérprete
1. Interpretación auténtica
2. Interpretación oficial
3. Interpretación doctrinal
4. Interpretación judicial, la que realiza un órgano jurisdiccional.

---
class: inverse, center, middle

# 2. Las normas de origen judicial

---
# Las normas de origen judicial:<br>jurisprudencia y precedente 

## La sentencia (dos puntos de vista)

+ Sentencia como resultado institucional (acto jurídico a partir de una norma que confiere el poder, a los jueces, de dictar sentencias)

+ Sentencia como documento normativo: considerandos y fallo (norma particular dirigida a las partes (u otros) del proceso para resolver un conflicto). 
  + La fundamentación trata de mostrar que el fallo es correcto.

---
# Dos modelos de incorporación de normas<br>de origen judicial al derecho objetivo

.pull-left[
+ El modelo de la jurisprudencia (más cercano al civil law)
  + Las sentencias son un conjunto de documentos del que se extraen normas jurídicas generales.
  + Idea de reiteración en la aplicación de un mismo criterio.
  + Se habla de "línea jurisprudencial"
  + Interesa la jerarquía: las altas cortes
  + Las altas costes unifican "doctrina jurisprudencial"
  + ¿Son vinculantes?
]

.pull-right[
+ El modelo del precedente (más cercano al common law)
  + La *ratio decidendi* que se usa para resolver el caso **vincula** en el futuro al propio tribunal y a los tribunales inferiores.
  + Aplica la doctrina del *stare decisis*; vincula a las futuras decisiones sobre el mismo objeto.
  + Su fuerza es persuasiva antes que "obligatoria" o "vinculante" (Taruffo)
  + El segundo juez tiene 3 alternativas:
     1. Declarar y aplicar el precedente (declare)
     2. Distinguir su caso (distinguish)
     3. No aplicarlo por mal dado el precedente (overrule)
]

---
# Puntos de contacto

### Premisas

.pull-left[
+ Al aplicar derecho se necesita justificar la decisión.
+ Para ello se requiere utilizar una norma universal, y con ello, reconocer que tiene implicancias hacia el futuro: resolver igual los casos iguales (igualdad de trato).
+ Si el derecho objetivo se mantiene estable, un juez debe resolver de igual modo a como lo hizo con anterioridad, so pena de incurrir en arbitrariedad o irracionalidad.
]

.pull-right[
+ Ese juez tiene, entonces, 3 alternativas aceptables:
  1. Resolver igual
  2. Distinguir, a partir de una propiedad relevante
  3. No aplicar el caso anterior señalando que estuvo mal resuelto por problemas con la norma universal previamente aplicada

+ En ambos modelos las guías son:
  + La igualdad ante la ley
  + La legalidad de la decisión
  + La independencia judicial
  + La imparcialidad
]


---
class: inverse, center, middle

# Los precedentes en la doctrina

---
# El precedente judicial (Taruffo)

### Inglaterra

+ El precedente inglés como precedente vinculante es una construcción dogmática (Rupert Cross). En la práctica el precedente no es vinculante. Su fuerza es persuasiva. Siempre deriva de la decisión de un caso. Se fundamente en la analogía de los hechos de los dos casos. En su motivación se distingue: los motivos de la decisión: ratio decidendi (la regla de derecho aplicada a los hechos del caso); y los obiter dictum (lo demás).

### EE.UU.

+ El juez americano aplica el precedente sí y solo si considera que aplicando el precedente llega a una conclusión que piensa justa.

### En civil law

> (...): precedente en Civil law no lo hay- No hay el precedente clásico. Hay otras cosas que llamamos, pero de manera incorrecta en mi opinión, precedentes. (Taruffo, 92)

---
class: inverse, center, middle

# Los precedentes en el ordenamiento jurídico peruano

---
# Ley 31307 - C.P.Const.

> Artículo VI. Precedente vinculante

> Las sentencias del Tribunal Constitucional que adquieren la autoridad de cosa juzgada constituyen precedente vinculante cuando así lo exprese la sentencia, precisando el extremo de su efecto normativo, **formulando la regla jurídica en la que consiste el precedente**. Cuando el Tribunal Constitucional resuelva apartándose del precedente, debe expresar los fundamentos de hecho y de derecho que sustentan la sentencia y las razones por las cuales se aparta del precedente.

> **Para crear, modiﬁcar, apartarse o dejar sin efecto un precedente vinculante se requiere la reunión del Pleno del Tribunal Constitucional y el voto conforme de cinco
magistrados**.

> **En los procesos de acción popular, la sala competente de la Corte Suprema de la República también puede crear, modificar o derogar precedentes vinculantes con el voto conforme de cuatro jueces supremos. La sentencia que lo establece formula la regla jurídica en la que consiste el precedente, expresa el extremo de su efecto normativo y, en el caso de su apartamiento, los fundamentos de hecho y de derecho en que se sustenta**.

---
# Ley 31307 - C.P.Const.

> Artículo VII. Control difuso e interpretación
constitucional

> Cuando exista incompatibilidad entre la Constitución
y otra norma de inferior jerarquía, el juez debe preferir la primera, siempre que ello sea relevante para resolver la controversia y no sea posible obtener una interpretación conforme a la Constitución.

> Los jueces no pueden dejar de aplicar una norma cuya
constitucionalidad haya sido conﬁrmada en un proceso de
inconstitucionalidad o en un proceso de acción popular.

> Los jueces interpretan y aplican las leyes o toda norma
con rango de ley y los reglamentos según los preceptos
y principios constitucionales conforme a la interpretación
que resulte de las resoluciones del Tribunal Constitucional.

---
# Ley 31307 - C.P.Const.

> Artículo VIII. **Interpretación de los derechos humanos y tratados internacionales**

> El contenido y alcances de los derechos constitucionales
protegidos por los procesos regulados en el presente código
deben interpretarse de conformidad con la Declaración
Universal de Derechos Humanos, los tratados sobre
derechos humanos, así como con las decisiones adoptadas
por los tribunales internacionales sobre derechos humanos
constituidos según tratados de los que el Perú es parte.

> **En caso de incompatibilidad entre una norma
convencional y una constitucional, los jueces preferirán
la norma que más favorezca a la persona y sus derechos
humanos**.

---
# Ley 29497 - NLPT

> Artículo IV.- Interpretación y aplicación de las normas en la resolución de los conflictos de la justicia laboral

>	Los jueces laborales, bajo responsabilidad, imparten justicia con arreglo a la Constitución Política del Perú, los tratados internacionales de derechos humanos y la ley. Interpretan y aplican toda norma jurídica, incluyendo los convenios colectivos, según los principios y preceptos constitucionales, así como los precedentes vinculantes del Tribunal Constitucional y de la Corte Suprema de Justicia de la República.

> Artículo 31.- Contenido de la sentencia

>	El juez recoge los fundamentos de hecho y de derecho esenciales para motivar su decisión. La existencia de hechos admitidos no enerva la necesidad de fundamentar la sentencia en derecho.

---
# Ley 29497 - NLPT

> Artículo 40.- Precedente vinculante de la Corte Suprema de Justicia de la República

>	La Sala Constitucional y Social de la Corte Suprema de Justicia de la República que conozca del recurso de casación puede convocar al pleno de los jueces supremos que conformen otras salas en materia constitucional y social, si las hubiere, a efectos de emitir sentencia que constituya o varíe un precedente judicial.

>	La decisión que se tome en mayoría absoluta de los asistentes al pleno casatorio constituye precedente judicial y vincula a los órganos jurisdiccionales de la República, hasta que sea modificada por otro precedente.

>	Los abogados pueden informar oralmente en la vista de la causa, ante el pleno casatorio.


>	Artículo 41.- Publicación de sentencias

>	El texto íntegro de todas las sentencias casatorias y las resoluciones que declaran improcedente el recurso de casación se publican obligatoriamente en el diario oficial El Peruano, aunque no establezcan precedente. La publicación se hace dentro de los sesenta (60) días de expedidas, bajo responsabilidad.

---
# C.P.C.

> Artículo 400.- Precedente judicial

> La Sala Suprema Civil puede convocar al pleno de los magistrados supremos civiles a efectos de emitir sentencia que constituya o varíe un precedente judicial.

> La decisión que se tome en mayoría absoluta de los asistentes al pleno casatorio constituye precedente judicial y vincula a los órganos jurisdiccionales de la República, hasta que sea modificada por otro precedente.

> Los abogados podrán informar oralmente en la vista de la causa, ante el pleno casatorio.

> El texto íntegro de todas las sentencias casatorias y las resoluciones que declaran improcedente el recurso se publican obligatoriamente en el Diario Oficial, aunque no establezcan precedente. La publicación se hace dentro de los sesenta días de expedidas, bajo responsabilidad."

---
class: inverse, center, middle

# Doctrina jurisprudencial, plenos jurisdiccionales y otras figuras

---

# Doctrina jurisprudencial

> Artículo 22.- Carácter vinculante de la doctrina jurisprudencial

> Las Salas Especializadas de la Corte Suprema de Justicia de la República ordenan la publicación trimestral en el Diario Oficial "El Peruano" de las Ejecutorias que fijan principios jurisprudenciales que han de ser de obligatorio cumplimiento, en todas las instancias judiciales.

> Estos principios deben ser invocados por los Magistrados de todas las instancias judiciales, cualquiera que sea su especialidad, como precedente de obligatorio cumplimiento. En caso que por excepción decidan apartarse de dicho criterio, están obligados a motivar adecuadamente su resolución dejando constancia del precedente obligatorio que desestiman y de los fundamentos que invocan.

> Los fallos de la Corte Suprema de Justicia de la República pueden excepcionalmente apartarse en sus resoluciones jurisdiccionales, de su propio criterio jurisprudencial, motivando debidamente su resolución, lo que debe hacer conocer mediante nuevas publicaciones, también en el Diario Oficial "El Peruano", en cuyo caso debe hacer mención expresa del precedente que deja de ser obligatorio por el nuevo y de los fundamentos que invocan.

---

# Plenos jurisdiccionales

### Plenos laborales nacionales, regionales o distritales.

> Artículo 116.- Plenos jurisdiccionales.

> Los integrantes de las Salas Especializadas, pueden reunirse en plenos jurisdiccionales nacionales, regionales o distritales a fin de concordar jurisprudencia de su especialidad, a instancia de los órganos de apoyo del Poder Judicial.

---
# Sala plena de la Corte Suprema

> Artículo 80.- Atribuciones de la Sala Plena de la Corte Suprema

> Son atribuciones de la Sala Plena de la Corte Suprema de Justicia de la República:

> 4.Sistematizar y difundir la jurisprudencia de las Salas Especializadas de la Corte Suprema y disponer la publicación trimestral de las Ejecutorias que fijen principios jurisprudenciales que han de ser de obligatorio cumplimiento en todas las instancias judiciales.


---
# Otras figuras

+ Plenos jurisdiccionales supremos en materia laboral

+ Plenos jurisdiccionales nacionales en materia laboral

+ ¿Qué son?

---
class: inverse, center, middle

# Independencia e imparcialidad

---
# Código Iberoamericano de Ética Judicial

## Independencia

> ART. 20.- El juez independiente es aquel que determina desde el Derecho vigente la decisión justa, sin dejarse influir real o aparentemente por factores ajenos al Derecho mismo.

## Imparcialidad

> ART. 9°.- La imparcialidad judicial tiene su fundamento en el derecho de los justiciables a ser tratados por igual y, por tanto, a no ser discriminados en lo que respecta al desarrollo de la función jurisdiccional.

> ART. 10.- El juez imparcial es aquel que persigue con objetividad y con fundamento en la prueba la verdad de los hechos, manteniendo a lo largo de todo el proceso una equivalente distancia con las partes y con sus abogados, y evita todo tipo de comportamiento que pueda reflejar favoritismo, predisposición o prejuicio.

---
class: middle

# Imparcialidad

> "(...). Lo que supone la imparcialidad es la obligación del juez de actuar de manera objetiva y de tomar en consideración, para arribar a su decisión, solo los elementos que hayan sido debidamente probados; por eso, aunque pueda resultar paradójico, es perfectamente posible que un buen juez (que actúa de manera imparcial) llegue a la conclusión de que deber declarar a tal persona inocente, a pesar de que ***crea*** que es culpable; es decir, él piensa (por un cúmulo de factores, de informaciones, de viverso tipo) que X ha realizado una determinada acción, pero, al mismo tiempo, considera que ello no ha quedado suficientemente probado de acuerdo con las normas jurídica que debe aplicar (y que incluye un estándar de prueba que para los casos penales, suele formularse con la expresión de "más allá de toda duda razonable"). 

> Atienza, Filosofía del derecho y transformación social, Ed. Trotta, 2017, p. 236


---
class: inverse, center, middle

# Conclusiones


---
class: center, middle

# ¡Gracias!

