---
title: "Las pretensiones en la justicia laboral"
subtitle: ""  
author: 
  - "Paul Paredes"
  - "Maestría en Derecho Procesal, UNMSM"
date: 'Lima, 13 de mayo de 2022'
output:
  xaringan::moon_reader:
    lib_dir: libs
    css:
      - default
      - default-fonts 
      - "https://cdnjs.cloudflare.com/ajax/libs/animate.css/3.7.0/animate.min.css"
    nature:
      highlightStyle: github
      highlightLines: true
      countIncrementalSlides: false
      ratio: '16:9'
    self_contained: true
---
class: middle, center

```{r setup, include=FALSE}
options(htmltools.dir.version = FALSE)
knitr::opts_chunk$set(
  fig.width=9, fig.height=3.5, fig.retina=3,
  out.width = "100%",
  cache = FALSE,
  echo = TRUE,
  message = FALSE, 
  warning = FALSE,
  hiline = TRUE
)
```

```{r xaringan-themer, include=FALSE, warning=FALSE}
library(xaringanthemer)
style_duo_accent(
  primary_color = "#035AA6",
  secondary_color = "#03A696",
  inverse_header_color = "#FFFFFF"
)
```

```{r, echo=FALSE}
xaringanExtra::use_webcam()
```

# Clase 4

# Las pretensiones en la justicia laboral

### ¿Qué asuntos abarca/comprende la justicia laboral?

---
# Plan de la clase

1. La NLPT

2. Competencia

    + materia [tipo de relación]
    
    + cuantía
    
    + grado
    
    + territorio

---
class: inverse, center, middle, animated, bounceInDown

# ¡Empecemos!

---
class: middle, center, inverse 

# La NLPT

---
class: middle

**Artículo II.- Ámbito de la justicia laboral**

Corresponde a la justicia laboral resolver los conflictos jurídicos que se originan con ocasión de las prestaciones de servicios de carácter personal, de naturaleza laboral, formativa, cooperativista o administrativa; están excluidas las prestaciones de servicios de carácter civil, salvo que la demanda se sustente en el encubrimiento de relaciones de trabajo. Tales conflictos jurídicos pueden ser individuales, plurales o colectivos, y estar referidos a aspectos sustanciales o conexos, incluso previos o posteriores a la prestación efectiva de los servicios.

---
class: middle

# La NLPT

**Artículo 2.- Competencia por materia de los juzgados especializados de trabajo**

Los juzgados especializados de trabajo conocen de los siguientes procesos:

1.En proceso ordinario laboral, todas las pretensiones relativas a la protección de derechos individuales, plurales o colectivos, originadas con ocasión de la prestación personal de servicios de naturaleza laboral, formativa o cooperativista, referidas a aspectos sustanciales o conexos, incluso previos o posteriores a la prestación efectiva
de los servicios.

Se consideran incluidas en dicha competencia, sin ser exclusivas, las pretensiones relacionadas a los siguientes:

a) El nacimiento, desarrollo y extinción de la prestación personal de servicios; así como a los correspondientes actos jurídicos.

b) La responsabilidad por daño patrimonial o extrapatrimonial, incurrida por cualquiera de las partes involucradas en la prestación personal de servicios, o terceros en cuyo favor se presta o prestó el servicio.

c) Los actos de discriminación en el acceso, ejecución y extinción de la relación laboral.

d) El cese de los actos de hostilidad del empleador, incluidos los actos de acoso moral y hostigamiento sexual, conforme a la ley de la materia.

---
class: middle

# La NLPT

(...)

e) Las enfermedades profesionales y los accidentes de trabajo.

f) La impugnación de los reglamentos internos de trabajo.

g) Los conflictos vinculados a una organización sindical y entre organizaciones sindicales, incluida su disolución.

h) El cumplimiento de obligaciones generadas o contraídas con ocasión de la prestación personal de servicios exigibles a institutos, fondos, cajas u otros.

i) El cumplimiento de las prestaciones de salud y pensiones de invalidez, a favor de los asegurados o los beneficiarios, exigibles al empleador, a las entidades prestadoras de salud o a las aseguradoras.

j) El Sistema Privado de Pensiones.

k) La nulidad de cosa juzgada fraudulenta laboral; y

l) aquellas materias que, a criterio del juez, en función de su especial naturaleza, deban ser ventiladas en el proceso ordinario laboral.

---
class: middle, center, inverse

# Competencia (materia [tipo de relación], cuantía, grado, territorio)


---

# ¿Cuáles pretensiones?

--

.box-4.normal[Respuesta 1: (materia*)]

.box-inv-4.normal[Las pretensiones que están listadas en el artículo 2 de la NLPT, sin ser exclusivas.]

---
# ¿Cuáles pretensiones?

.box-4.normal[Las pretensiones relacionadas a los siguientes aspectos o temas:]

.box-inv-4.small[a) El nacimiento, desarrollo y extinción de la prestación personal de servicios; así como a los correspondientes actos jurídicos.]

.box-inv-4.small[b) La responsabilidad por daño patrimonial o extrapatrimonial, incurrida por cualquiera de las partes involucradas en la prestación personal de servicios, o terceros en cuyo favor se presta o prestó el servicio.]

.box-inv-4.small[c) Los actos de discriminación en el acceso, ejecución y extinción de la relación laboral.]

---
# ¿Cuáles pretensiones?

.box-inv-4.small[d) El cese de los actos de hostilidad del empleador, incluidos los actos de acoso moral y hostigamiento sexual, conforme a la ley de la materia.]

.box-inv-4.small[e) Las enfermedades profesionales y los accidentes de trabajo.]

.box-inv-4.small[f) La impugnación de los reglamentos internos de trabajo.]

.box-inv-4.small[g) Los conflictos vinculados a una organización sindical y entre organizaciones sindicales, incluida su disolución.]

---
# ¿Cuáles pretensiones?

.box-inv-4.small[h) El cumplimiento de obligaciones generadas o contraídas con ocasión de la prestación personal de servicios exigibles a institutos, fondos, cajas u otros.]

.box-inv-4.small[i) El cumplimiento de las prestaciones de salud y pensiones de invalidez, a favor de los asegurados o los beneficiarios, exigibles al empleador, a las entidades prestadoras de salud o a las aseguradoras.]

.box-inv-4.small[j) El Sistema Privado de Pensiones.]

.box-inv-4.small[k) La nulidad de cosa juzgada fraudulenta laboral.]

.box-inv-4.small[l) **(OTROS)**]

---
class: animated, fadeIn

# Ámbito de la justicia laboral

> .box-inv-4.normal[Se aplica a TODO conflicto jurídico derivado de una prestación personal de servicios remunerada:]

--

<style type="text/css">
.tg  {border-collapse:collapse;border-spacing:0;}
.tg td{border-color:black;border-style:solid;border-width:1px;font-family:Arial, sans-serif;font-size:14px;
  overflow:hidden;padding:10px 5px;word-break:normal;}
.tg th{border-color:black;border-style:solid;border-width:1px;font-family:Arial, sans-serif;font-size:14px;
  font-weight:normal;overflow:hidden;padding:10px 5px;word-break:normal;}
.tg .tg-gure{background-color:#9aff99;border-color:inherit;font-family:Georgia, serif !important;;font-size:20px;text-align:left;
  vertical-align:top}
.tg .tg-yd3j{border-color:inherit;font-family:Georgia, serif !important;;font-size:20px;text-align:left;vertical-align:top}
</style>
<table class="tg">
<thead>
  <tr>
    <th class="tg-gure">De naturaleza</th>
    <th class="tg-gure">Sobre derechos</th>
    <th class="tg-gure">Respecto de temas</th>
    <th class="tg-gure">Ocurridos</th>
  </tr>
</thead>
<tbody>
  <tr>
    <td class="tg-yd3j"><span style="color:#000">Laboral</span><br><br><span style="color:#000">Formativa</span><br><br><span style="color:#000">Cooperativista</span><br><br><span style="color:#000">Administrativa</span></td>
    <td class="tg-yd3j"><span style="color:#000">Individuales</span><br><br><span style="color:#000">Plurales</span><br><br><span style="color:#000">Colectivos</span></td>
    <td class="tg-yd3j"><span style="color:#000">Sustanciales</span><br><br><span style="color:#000">Conexos</span></td>
    <td class="tg-yd3j"><span style="color:#000">Antes</span><br><br><span style="color:#000">Durante</span><br><br><span style="color:#000">Después</span></td>
  </tr>
</tbody>
</table>

---
# ¿Cuáles pretensiones?

.box-4.normal[Respuesta 2: (tipo de relación)]

> .box-inv-4.normal[Todas las pretensiones relativas a cualquiera de los 4 tipos de relaciones considerados: laboral, formativa, cooperativista y administrativa.
]

---
# Lugar geográfico 

## Competencia por territorio

<style type="text/css">
.tg  {border-collapse:collapse;border-spacing:0;}
.tg td{border-color:black;border-style:solid;border-width:1px;font-family:Arial, sans-serif;font-size:14px;
  overflow:hidden;padding:10px 5px;word-break:normal;}
.tg th{border-color:black;border-style:solid;border-width:1px;font-family:Arial, sans-serif;font-size:14px;
  font-weight:normal;overflow:hidden;padding:10px 5px;word-break:normal;}
.tg .tg-6c8b{font-family:Georgia, serif !important;;font-size:20px;text-align:left;vertical-align:top}
.tg .tg-a9uw{background-color:#EA7177;font-family:Georgia, serif !important;;font-size:20px;text-align:left;vertical-align:top}
</style>
<table class="tg">
<thead>
  <tr>
    <th class="tg-a9uw"><span style="font-weight:bold;color:#000">Regla, a elección del demandante</span></th>
    <th class="tg-a9uw"><span style="font-weight:bold;color:#000">Si la demanda es dirigida contra quien prestó los servicios</span></th>
    <th class="tg-a9uw"><span style="font-weight:bold;color:#000">En el caso de  impugnación de laudos arbitrales económicos</span></th>
  </tr>
</thead>
<tbody>
  <tr>
    <td class="tg-6c8b"><span style="color:#000">El juez del lugar del domicilio principal del demandado, o,</span><br><br><span style="color:#000">El juez del último lugar donde se prestaron los servicios</span></td>
    <td class="tg-6c8b"><span style="color:#000">Solo es competente el juez del domicilio del prestador de servicios</span></td>
    <td class="tg-6c8b"><span style="color:#000">Solo es competente la sala laboral del lugar donde se expidió el laudo</span></td>
  </tr>
</tbody>
</table>


<br/>

***

###### La competencia por razón de territorio solo puede ser prorrogada cuando resulte a favor del prestador de servicios.

---
# Órgano jurisdiccional 

## Juzgados especializados de trabajo

<style type="text/css">
.tg  {border-collapse:collapse;border-spacing:0;}
.tg td{border-color:black;border-style:solid;border-width:1px;font-family:Arial, sans-serif;font-size:14px;
  overflow:hidden;padding:10px 5px;word-break:normal;}
.tg th{border-color:black;border-style:solid;border-width:1px;font-family:Arial, sans-serif;font-size:14px;
  font-weight:normal;overflow:hidden;padding:10px 5px;word-break:normal;}
.tg .tg-6c8b{font-family:Georgia, serif !important;;font-size:20px;text-align:left;vertical-align:top}
.tg .tg-a9uw{background-color:#9aff99;font-family:Georgia, serif !important;;font-size:20px;text-align:left;vertical-align:top}
</style>
<table class="tg">
<thead>
  <tr>
    <th class="tg-a9uw"><span style="font-weight:bold;color:#000">En proceso ordinario laboral</span></th>
    <th class="tg-a9uw"><span style="font-weight:bold;color:#000">En proceso abreviado laboral</span></th>
    <th class="tg-a9uw"><span style="font-weight:bold;color:#000">En proceso contencioso administrativo</span></th>
    <th class="tg-a9uw"><span style="font-weight:bold;color:#000">En proceso de ejecución</span></th>
  </tr>
</thead>
<tbody>
  <tr>
    <td class="tg-6c8b"><span style="color:#000">Todo conflicto jurídico de naturaleza laboral, formativa o cooperativista, </span><span style="font-weight:bold;color:#000">mayor 50 URP o sin expresión monetaria</span><br><br><span style="color:#000">El listado de materias es meramente ilustrativo</span></td>
    <td class="tg-6c8b"><span style="color:#000">Reposición, cuando se plantea como pretensión principal única</span><br><br><span style="color:#000">Pretensiones relativas a la vulneración de la libertad sindical</span></td>
    <td class="tg-6c8b"><span style="color:#000">Todo conflicto jurídico de naturaleza laboral, administrativa o de seguridad social, de derecho público</span><br><br><span style="color:#000">Impugnación de actuaciones de la AAT</span></td>
    <td class="tg-6c8b"><span style="color:#000">Títulos ejecutivos mayor a 50 URP</span></td>
  </tr>
</tbody>
</table>

---
# Órgano jurisdiccional 

## Juzgados de paz letrados laborales

<style type="text/css">
.tg  {border-collapse:collapse;border-spacing:0;}
.tg td{border-color:black;border-style:solid;border-width:1px;font-family:Arial, sans-serif;font-size:14px;
  overflow:hidden;padding:10px 5px;word-break:normal;}
.tg th{border-color:black;border-style:solid;border-width:1px;font-family:Arial, sans-serif;font-size:14px;
  font-weight:normal;overflow:hidden;padding:10px 5px;word-break:normal;}
.tg .tg-e904{font-family:Georgia, serif !important;;font-size:20px;text-align:left;vertical-align:top}
.tg .tg-jtsx{background-color:#9aff99;font-family:Georgia, serif !important;;font-size:20px;text-align:left;vertical-align:top}
</style>
<table class="tg">
<thead>
  <tr>
    <th class="tg-jtsx"><span style="font-weight:bold;color:#000">En proceso abreviado laboral</span></th>
    <th class="tg-jtsx"><span style="font-weight:bold;color:#000">En proceso de ejecución</span></th>
    <th class="tg-jtsx"><span style="font-weight:bold;color:#000">Procesos no contenciosos</span></th>
  </tr>
</thead>
<tbody>
  <tr>
    <td class="tg-e904"><span style="color:#000">Las pretensiones:</span><br><br><span style="color:#000">. atribuidas originalmente a los Juzgados de Trabajo,</span><br><br><span style="color:#000">1. que sean obligaciones de dar, </span><span style="text-decoration:underline;color:#000">y</span><br><br><span style="color:#000">2. hasta 50 URP</span></td>
    <td class="tg-e904"><span style="color:#000">Títulos ejecutivos hasta 50 URP</span><br><br><span style="color:#000">Cobranza de aportes previsionales del sistema privado de pensiones retenidos por el empleador, sin importar la cuantía</span></td>
    <td class="tg-e904"><span style="color:#000">Todos los asuntos no contenciosos, sin importar la cuantía</span></td>
  </tr>
</tbody>
</table>

---
# Órgano jurisdiccional

## Salas laborales superiores


<style type="text/css">
.tg  {border-collapse:collapse;border-spacing:0;}
.tg td{border-color:black;border-style:solid;border-width:1px;font-family:Arial, sans-serif;font-size:14px;
  overflow:hidden;padding:10px 5px;word-break:normal;}
.tg th{border-color:black;border-style:solid;border-width:1px;font-family:Arial, sans-serif;font-size:14px;
  font-weight:normal;overflow:hidden;padding:10px 5px;word-break:normal;}
.tg .tg-67cq{border-color:inherit;font-family:Georgia, serif !important;;font-size:20px;text-align:left;vertical-align:top}
.tg .tg-sbdv{background-color:#9aff99;border-color:inherit;font-family:Georgia, serif !important;;font-size:20px;text-align:left;
  vertical-align:top}
</style>
<table class="tg">
<thead>
  <tr>
    <th class="tg-sbdv"><span style="font-weight:bold;color:#000">En proceso de acción popular</span></th>
    <th class="tg-sbdv"><span style="font-weight:bold;color:#000">En proceso de anulación de laudo arbitral jurídico</span></th>
    <th class="tg-sbdv"><span style="font-weight:bold;color:#000">En proceso impugnativo de laudos arbitrales económicos</span></th>
  </tr>
</thead>
<tbody>
  <tr>
    <td class="tg-67cq"><span style="color:#000">La acción popular en materia laboral, conforme a las reglas del Código Procesal Constitucional</span></td>
    <td class="tg-67cq"><span style="color:#000">La anulación de laudo que resuelve un conflicto jurídico de naturaleza laboral, conforme a las reglas de la Ley de Arbitraje</span></td>
    <td class="tg-67cq"><span style="color:#000">Impugnación de laudos arbitrales derivados de una negociación colectiva</span></td>
  </tr>
  <tr>
    <td class="tg-67cq" colspan="3">* También conocen las contiendas de competencia y los conflictos de autoridad</td>
  </tr>
</tbody>
</table>

---
class: center, middle

# ¡Gracias!

