---
title: "El acta de infracción como elemento probatorio en el proceso judicial"
author: ".small[Paul Paredes]"
date: "10 de diciembre de 2021"
output:
  xaringan::moon_reader:
    css:
      - "custom_2020.css"
      - "https://cdnjs.cloudflare.com/ajax/libs/animate.css/3.7.0/animate.min.css"
      - "mi-css.css"
    lib_dir: libs
    nature:
      ratio: '16:9'
      highlightStyle: github
      highlightLines: true
      countIncrementalSlides: false
      beforeInit: "https://multinivel.netlify.com/docpres/xaringan_custom/macros.js"
    seal: false # esto omite title slide automática
    self_contained: false
#mode: selfcontained
---
class: front, hide_logo

```{r eval=FALSE, include=FALSE}
# Para que funcione el infinite moon reader, correr desde el root!
```

```{r xaringanExtra, echo=FALSE}
xaringanExtra::use_xaringan_extra(c("tile_view", "animate_css"))
```

```{r, echo=FALSE}
xaringanExtra::use_webcam()
```

.pull-left[
# El acta de infracción como elemento probatorio en el proceso laboral
----
## Paul Paredes<br/>10 de diciembre de 2021
]

.pull-right[
.right[
<br/>
<br/>
<br/>
<br/>
<br/>
<br/>
<br/>
]

.center[

&nbsp;

## II Congreso sobre la Nueva Ley Procesal del Trabajo
]
]


???
Agradecer a Luis Mendoza Legoas.
Expresión de intereses.
 
---

layout: true
class: animated, fadeIn

---
# Plan de la ponencia

1. Planteamiento del problema: ¿Cuál es el **.rojo[significado]** de las **actas de infracción** en un proceso laboral?

1. Prueba y prueba jurídica

1. Cuatro (4) manifestaciones de la tensión entre prueba y prueba jurídica

1. Dos (2) tesis sobre el valor de las actas de infracción

1. Conclusiones


---
class: middle, center, inverse

# Planteamiento del problema

---
# LGIT, Ley 28806

.small[
**Artículo 16.- Actas de Infracción**

> Las Actas de Infracción por vulneración del ordenamiento jurídico sociolaboral, así como las actas de infracción por obstrucción a la labor inspectiva, se extenderán en modelo oficial y con los requisitos que se determinen en las normas reguladoras del procedimiento sancionador.

> **.rojo[Los hechos constatados**] por los inspectores actuantes que se formalicen en las **actas de infracción** observando los requisitos que se establezcan, **.rojo[se presumen ciertos**] sin perjuicio de las pruebas que en defensa de sus respectivos derechos e intereses puedan aportar los interesados.

> El mismo valor y fuerza probatoria tendrán los hechos comprobados por la Inspección del Trabajo que se reflejen en los **informes** así como en los **documentos** en que se formalicen las medidas inspectivas que se adopten.
]

---
# LGIT, Ley 28806

.small[
**Artículo 47.- Carácter de las Actas de Infracción**

> **.rojo[Los hechos constatados**] por los servidores de la Inspección del Trabajo que se formalicen en las **.rojo[Actas de Infracción**] observando los requisitos establecidos, **.rojo[merecen fe**], **sin perjuicio de** las pruebas que puedan aportar los sujetos responsables, en defensa de sus respectivos derechos e intereses.
]

---
# TUO Ley 27444, LPAG, D.S. 004-2019-JUS 

**Artículo 244.- Contenido mínimo del Acta de Fiscalización**

> 244.2 Las **.rojo[Actas de fiscalización]** dejan **.rojo[constancia de los hechos verificados**] durante la diligencia, **salvo** prueba en contrario.

---
# TUO Ley 27584, LPCA, D.S. 011-2019-JUS

**Artículo 31.- Pruebas de oficio**

> Cuando los medios probatorios ofrecidos por las partes sean **insuficientes para formar convicción**, el Juez en decisión motivada e inimpugnable, puede ordenar la actuación de los **.rojo[medios probatorios adicionales]** que considere convenientes.

---
# Ley 29497, NLPT

**Artículo 31.- Contenido de la sentencia**

> El juez recoge los fundamentos de hecho y de derecho esenciales para **.rojo[motivar su decisión]**. (...).

---
class: middle, center, inverse

# Prueba y prueba jurídica

---
# Razonamiento probatorio y derecho probatorio

`r xfun::file_string('tabla-compa-razoprob-derprob.txt')`

---
class: middle, center, inverse

# Cuatro manifestaciones

---
# Cuatro manifestaciones


`r xfun::file_string('tabla-cuatro-manifestaciones1.txt')`

---
# Cuatro manifestaciones


`r xfun::file_string('tabla-cuatro-manifestaciones2.txt')`


---
# Cuatro manifestaciones


`r xfun::file_string('tabla-cuatro-manifestaciones34.txt')`

---
class: inverse, middle, center

# Valor de las actas de infracción

---
class: middle, center

# Valoración en conjunto: dos tesis

---
# Tesis 1

## Privilegio de la prueba escrita sobre la prueba oral

.small[

> Mayor fiabilidad de los documentos (y de los procedimientos reglados y lo actuado por los funcionarios públicos)

> Mayor funcionalidad de la prueba escrita

> El nivel de confianza de los documentos públicos en muy alto, aunado a la ausencia de elementos de refutación.

> Artículo 31° LPCA; artículo 31° NLPT

> Tesis desde la libre valoración de la prueba
]
---
# Tesis 2

## Los arts. 16 y 47 LGIT como reglas legales de prueba

.small[
> Presunción-principio: se aplica sin otra condición de aplicación que su propio contenido

> Invierte la carga de la prueba: de la producción y de la persuasión

> Se redistribuye la carga de la prueba: la refutación recae en quien alega que los hechos son diferentes a los contenidos en el acta

> Aplica sobre los hechos; no sobre la calificación jurídica de esos hechos

> Tesis desde la prueba legal
]

---
class: inverse, center, middle

# Conclusiones

---
class: middle

> *El razonamiento probatorio es la guía en el conocimiento en general, incluso en el proceso (judicial); pero el derecho introduce ciertas limitaciones o condiciones que se justifican en otros valores institucionales, considerados, a veces, más preeminentes que la averiguación de los hechos.*

---
class: front, hide_logo, center, middle

# ¡Gracias por su atención!

## pgparede@pucp.pe
