---
title: "Negociación colectiva 2021"
subtitle: "Proyecto de pliego"
author: "Paul Paredes"
institute: "SUTRACOMASA"
date: "24 de mayo de 2021"
output:
  xaringan::moon_reader:
    lib_dir: libs
    css:
      - xaringan-themer.css
      - mi-css.css
      - "https://cdnjs.cloudflare.com/ajax/libs/animate.css/3.7.0/animate.min.css"
    nature:
      highlightStyle: github
      highlightLines: true
      countIncrementalSlides: false
      ratio: '16:9'
      beforeInit: "https://multinivel.netlify.com/docpres/xaringan_custom/macros.js"
    self_contained: true
    seal: true
---
class: center, middle, animated, slideInRight

```{r setup, include=FALSE}
options(htmltools.dir.version = FALSE)
```

```{r xaringan-themer, include=FALSE, warning=FALSE}
library(xaringanthemer)
style_duo_accent(
  primary_color = "#2C2F4D",
  secondary_color = "#F97B64",
  inverse_header_color = "#FFFFFF"
)
```

```{r, echo=FALSE}
xaringanExtra::use_webcam()
```

```{r broadcast, echo=FALSE}
xaringanExtra::use_broadcast()
```

# Negociación colectiva .red[2021]

---
layout: true
class: animated, fadeIn

---
# .red[Plan de la exposición]

.pull-right[
### 1. Revisión convenios previos

### 2. Propuesta pliego .red[2021]

### 3. El procedimiento de NEC
]

---
class: middle, center, inverse

# Empecemos

---
class: center, middle, inverse

# Los convenios previos

---
class: animated, fadeIn

# Comparación CC 2012, 2015 y 2018 (1)

<style type="text/css">
.tg  {border-collapse:collapse;border-color:#C44D58;border-spacing:0;}
.tg td{background-color:#F9CDAD;border-color:#C44D58;border-style:solid;border-width:0px;color:#002b36;
  font-family:Arial, sans-serif;font-size:14px;overflow:hidden;padding:10px 5px;word-break:normal;}
.tg th{background-color:#FE4365;border-color:#C44D58;border-style:solid;border-width:0px;color:#fdf6e3;
  font-family:Arial, sans-serif;font-size:14px;font-weight:normal;overflow:hidden;padding:10px 5px;word-break:normal;}
.tg .tg-yd3j{border-color:inherit;font-family:Georgia, serif !important;;font-size:18px;text-align:left;vertical-align:top}
.tg .tg-6hlz{background-color:#FFA4A0;border-color:inherit;font-family:Georgia, serif !important;;font-size:18px;text-align:left;
  vertical-align:top}
</style>
<table class="tg" style="undefined;table-layout: fixed; width: 709px">
<colgroup>
<col style="width: 178.75px">
<col style="width: 168.75px">
<col style="width: 153.75px">
<col style="width: 207.75px">
</colgroup>
<thead>
  <tr>
    <th class="tg-yd3j">Convenio</th>
    <th class="tg-yd3j">2012-2015</th>
    <th class="tg-yd3j">2015-2018</th>
    <th class="tg-yd3j">2018-2021</th>
  </tr>
</thead>
<tbody>
  <tr>
    <td class="tg-6hlz">Vacaciones</td>
    <td class="tg-6hlz">Sí</td>
    <td class="tg-6hlz">Sí</td>
    <td class="tg-6hlz">Sí</td>
  </tr>
  <tr>
    <td class="tg-yd3j">Recategorización</td>
    <td class="tg-yd3j">Mina; concentra; manten.</td>
    <td class="tg-yd3j">Muestristas II</td>
    <td class="tg-yd3j">Muestristas II</td>
  </tr>
  <tr>
    <td class="tg-6hlz">Almuerzo caliente</td>
    <td class="tg-6hlz">Operadores</td>
    <td class="tg-6hlz">Equipo pesado</td>
    <td class="tg-6hlz">Equipo pesado</td>
  </tr>
  <tr>
    <td class="tg-yd3j">AGR</td>
    <td class="tg-yd3j">5.5%; 5%; 5%</td>
    <td class="tg-yd3j">256.89; 269.73; 283.22</td>
    <td class="tg-yd3j">217.21; 225.03; 233.13; W3A, W4, W5: 301.68;228.07;236.28</td>
  </tr>
  <tr>
    <td class="tg-6hlz">B. T. Altura</td>
    <td class="tg-6hlz">0.5% rbm</td>
    <td class="tg-6hlz">1.5% rbm</td>
    <td class="tg-6hlz">1.5% rbm</td>
  </tr>
  <tr>
    <td class="tg-yd3j">B. T. Nocturno</td>
    <td class="tg-yd3j">0.5% sbm</td>
    <td class="tg-yd3j">0.5% sbm</td>
    <td class="tg-yd3j">0.5% sbm</td>
  </tr>
  <tr>
    <td class="tg-6hlz">B. R. Vida</td>
    <td class="tg-6hlz">0.5% rbm</td>
    <td class="tg-6hlz">0.5% rbm</td>
    <td class="tg-6hlz">0.5% rbm</td>
  </tr>
  <tr>
    <td class="tg-yd3j">B. L. Diurno</td>
    <td class="tg-yd3j">S/12.00 d.t.</td>
    <td class="tg-yd3j">S/12.00 d.t.</td>
    <td class="tg-yd3j">S/12.00 d.t.</td>
  </tr>
  <tr>
    <td class="tg-6hlz">B. L. Fría</td>
    <td class="tg-6hlz">S/12.00 n.t.</td>
    <td class="tg-6hlz">S/12.00 n.t.</td>
    <td class="tg-6hlz">S/12.00 n.t.</td>
  </tr>
</tbody>
</table>

---
class: animated, fadeIn

# Comparación CC 2012, 2015 y 2018 (2)

<style type="text/css">
.tg  {border-collapse:collapse;border-color:#C44D58;border-spacing:0;}
.tg td{background-color:#F9CDAD;border-color:#C44D58;border-style:solid;border-width:0px;color:#002b36;
  font-family:Arial, sans-serif;font-size:14px;overflow:hidden;padding:10px 5px;word-break:normal;}
.tg th{background-color:#FE4365;border-color:#C44D58;border-style:solid;border-width:0px;color:#fdf6e3;
  font-family:Arial, sans-serif;font-size:14px;font-weight:normal;overflow:hidden;padding:10px 5px;word-break:normal;}
.tg .tg-y2ua{background-color:#FFA4A0;border-color:inherit;font-family:Georgia, serif !important;;font-size:20px;text-align:left;
  vertical-align:top}
.tg .tg-67cq{border-color:inherit;font-family:Georgia, serif !important;;font-size:20px;text-align:left;vertical-align:top}
</style>
<table class="tg" style="undefined;table-layout: fixed; width: 661px">
<colgroup>
<col style="width: 178.75px">
<col style="width: 168.75px">
<col style="width: 153.75px">
<col style="width: 159.75px">
</colgroup>
<thead>
  <tr>
    <th class="tg-67cq">Convenio</th>
    <th class="tg-67cq">2012-2015</th>
    <th class="tg-67cq">2015-2018</th>
    <th class="tg-67cq">2018-2021</th>
  </tr>
</thead>
<tbody>
  <tr>
    <td class="tg-y2ua">B. Reemplazo</td>
    <td class="tg-y2ua">La diferencia</td>
    <td class="tg-y2ua">La diferencia</td>
    <td class="tg-y2ua">La diferencia</td>
  </tr>
  <tr>
    <td class="tg-67cq">G. Vacacional</td>
    <td class="tg-67cq">0.5 sbm</td>
    <td class="tg-67cq">0.5 sbm</td>
    <td class="tg-67cq">0.5 sbm</td>
  </tr>
  <tr>
    <td class="tg-y2ua">B. Día Trabajo</td>
    <td class="tg-y2ua">3.5% sbm</td>
    <td class="tg-y2ua">3.5% sbm</td>
    <td class="tg-y2ua">3.5% sbm</td>
  </tr>
  <tr>
    <td class="tg-67cq">B. Día T. Minero</td>
    <td class="tg-67cq">3.5% sbm</td>
    <td class="tg-67cq">3.5% sbm</td>
    <td class="tg-67cq">3.5% sbm</td>
  </tr>
  <tr>
    <td class="tg-y2ua">A. Educación</td>
    <td class="tg-y2ua">0.5 sbm</td>
    <td class="tg-y2ua">0.5 sbm</td>
    <td class="tg-y2ua">0.5 sbm</td>
  </tr>
  <tr>
    <td class="tg-67cq">A. Vivienda</td>
    <td class="tg-67cq">0.5% sbm</td>
    <td class="tg-67cq">0.5% sbm</td>
    <td class="tg-67cq">0.5% sbm</td>
  </tr>
  <tr>
    <td class="tg-y2ua">B. T. Servicios</td>
    <td class="tg-y2ua">5:0.5%; 10:1%</td>
    <td class="tg-y2ua">5:1.5%; 10:2%;15:3%</td>
    <td class="tg-y2ua">5:1.5%; 10:2%; 15:3%; 20:4%</td>
  </tr>
  <tr>
    <td class="tg-67cq">Pago T. Día Descanso</td>
    <td class="tg-67cq">2.25 d.t.</td>
    <td class="tg-67cq">2.25 d.t.</td>
    <td class="tg-67cq">2.25 d.t.</td>
  </tr>
  <tr>
    <td class="tg-y2ua">Pago T. T. Inusitado</td>
    <td class="tg-y2ua">sobre tasa</td>
    <td class="tg-y2ua">sobre tasa</td>
    <td class="tg-y2ua">sobre tasa</td>
  </tr>
</tbody>
</table>

---
class: animated, fadeIn

# Comparación CC 2012, 2015 y 2018 (3)

<style type="text/css">
.tg  {border-collapse:collapse;border-color:#C44D58;border-spacing:0;}
.tg td{background-color:#F9CDAD;border-color:#C44D58;border-style:solid;border-width:0px;color:#002b36;
  font-family:Arial, sans-serif;font-size:14px;overflow:hidden;padding:10px 5px;word-break:normal;}
.tg th{background-color:#FE4365;border-color:#C44D58;border-style:solid;border-width:0px;color:#fdf6e3;
  font-family:Arial, sans-serif;font-size:14px;font-weight:normal;overflow:hidden;padding:10px 5px;word-break:normal;}
.tg .tg-yd3j{border-color:inherit;font-family:Georgia, serif !important;;font-size:18px;text-align:left;vertical-align:top}
.tg .tg-6hlz{background-color:#FFA4A0;border-color:inherit;font-family:Georgia, serif !important;;font-size:18px;text-align:left;
  vertical-align:top}
</style>
<table class="tg" style="undefined;table-layout: fixed; width: 660px">
<colgroup>
<col style="width: 178.75px">
<col style="width: 168.75px">
<col style="width: 153.75px">
<col style="width: 158.75px">
</colgroup>
<thead>
  <tr>
    <th class="tg-yd3j">Convenio</th>
    <th class="tg-yd3j">2012-2015</th>
    <th class="tg-yd3j">2015-2018</th>
    <th class="tg-yd3j">2018-2021</th>
  </tr>
</thead>
<tbody>
  <tr>
    <td class="tg-6hlz">B. Productividad</td>
    <td class="tg-6hlz">Sí</td>
    <td class="tg-6hlz">Sí</td>
    <td class="tg-6hlz">Sí</td>
  </tr>
  <tr>
    <td class="tg-yd3j">Pago utilidades</td>
    <td class="tg-yd3j">Sí</td>
    <td class="tg-yd3j">Sí</td>
    <td class="tg-yd3j">Sí</td>
  </tr>
  <tr>
    <td class="tg-6hlz">Salud ocupacional</td>
    <td class="tg-6hlz">Sí</td>
    <td class="tg-6hlz">Sí</td>
    <td class="tg-6hlz">Sí</td>
  </tr>
  <tr>
    <td class="tg-yd3j">Seguro oncológico</td>
    <td class="tg-yd3j">Sí</td>
    <td class="tg-yd3j">Sí</td>
    <td class="tg-yd3j">Sí</td>
  </tr>
  <tr>
    <td class="tg-6hlz">Subsidio familiares</td>
    <td class="tg-6hlz">Sí</td>
    <td class="tg-6hlz">Sí</td>
    <td class="tg-6hlz">Sí</td>
  </tr>
  <tr>
    <td class="tg-yd3j">Préstamo especial</td>
    <td class="tg-yd3j">3 rbm</td>
    <td class="tg-yd3j">4 rbm</td>
    <td class="tg-yd3j">4 rbm</td>
  </tr>
  <tr>
    <td class="tg-6hlz">Permiso trabajadores</td>
    <td class="tg-6hlz">4 a 5 días</td>
    <td class="tg-6hlz">4 a 7 días</td>
    <td class="tg-6hlz">4 a 7 días</td>
  </tr>
  <tr>
    <td class="tg-yd3j">Mov. emergencias</td>
    <td class="tg-yd3j">Sí</td>
    <td class="tg-yd3j">Sí</td>
    <td class="tg-yd3j">Sí</td>
  </tr>
  <tr>
    <td class="tg-6hlz">Transporte personal</td>
    <td class="tg-6hlz">Rutas</td>
    <td class="tg-6hlz">Rutas</td>
    <td class="tg-6hlz">Rutas</td>
  </tr>
</tbody>
</table>

---

class: animated, fadeIn

# Comparación CC 2012, 2015 y 2018 (4)

<style type="text/css">
.tg  {border-collapse:collapse;border-color:#C44D58;border-spacing:0;}
.tg td{background-color:#F9CDAD;border-color:#C44D58;border-style:solid;border-width:0px;color:#002b36;
  font-family:Arial, sans-serif;font-size:14px;overflow:hidden;padding:10px 5px;word-break:normal;}
.tg th{background-color:#FE4365;border-color:#C44D58;border-style:solid;border-width:0px;color:#fdf6e3;
  font-family:Arial, sans-serif;font-size:14px;font-weight:normal;overflow:hidden;padding:10px 5px;word-break:normal;}
.tg .tg-yd3j{border-color:inherit;font-family:Georgia, serif !important;;font-size:18px;text-align:left;vertical-align:top}
.tg .tg-6hlz{background-color:#FFA4A0;border-color:inherit;font-family:Georgia, serif !important;;font-size:18px;text-align:left;
  vertical-align:top}
</style>
<table class="tg" style="undefined;table-layout: fixed; width: 660px">
<colgroup>
<col style="width: 178.75px">
<col style="width: 168.75px">
<col style="width: 153.75px">
<col style="width: 158.75px">
</colgroup>
<thead>
  <tr>
    <th class="tg-yd3j">Convenio</th>
    <th class="tg-yd3j">2012-2015</th>
    <th class="tg-yd3j">2015-2018</th>
    <th class="tg-yd3j">2018-2021</th>
  </tr>
</thead>
<tbody>
  <tr>
    <td class="tg-6hlz">Asistencia legal</td>
    <td class="tg-6hlz">Sí</td>
    <td class="tg-6hlz">Sí</td>
    <td class="tg-6hlz">Sí</td>
  </tr>
  <tr>
    <td class="tg-yd3j">Reemplazo por cese</td>
    <td class="tg-yd3j">Sí</td>
    <td class="tg-yd3j">Sí</td>
    <td class="tg-yd3j">Sí</td>
  </tr>
  <tr>
    <td class="tg-6hlz">Beca est. superiores</td>
    <td class="tg-6hlz">500:S/3000</td>
    <td class="tg-6hlz">600:S/3000</td>
    <td class="tg-6hlz">700:S/3500</td>
  </tr>
  <tr>
    <td class="tg-yd3j">Caducidad antecedentes</td>
    <td class="tg-yd3j">Sí</td>
    <td class="tg-yd3j">Sí</td>
    <td class="tg-yd3j">Sí</td>
  </tr>
  <tr>
    <td class="tg-6hlz">Fuero, licencia sindical</td>
    <td class="tg-6hlz">21 dir; 600 d/h</td>
    <td class="tg-6hlz">21 dir; 600 d/h</td>
    <td class="tg-6hlz">21 dir; 600 d/h</td>
  </tr>
  <tr>
    <td class="tg-yd3j">Viáticos</td>
    <td class="tg-yd3j">S/180 y S/70</td>
    <td class="tg-yd3j">S/210 y S/100</td>
    <td class="tg-yd3j">S/210 y S/100</td>
  </tr>
  <tr>
    <td class="tg-6hlz">Aniversario sindical</td>
    <td class="tg-6hlz">US$3000</td>
    <td class="tg-6hlz">S/10 por afiliado</td>
    <td class="tg-6hlz">S/10 por afiliado</td>
  </tr>
  <tr>
    <td class="tg-yd3j">Permiso asist. eventos</td>
    <td class="tg-yd3j">Sí</td>
    <td class="tg-yd3j">Sí</td>
    <td class="tg-yd3j">Sí</td>
  </tr>
  <tr>
    <td class="tg-6hlz">Local sindical</td>
    <td class="tg-6hlz">Sí</td>
    <td class="tg-6hlz">Sí</td>
    <td class="tg-6hlz">Sí</td>
  </tr>
</tbody>
</table>

---
class: animated, fadeIn

# Comparación CC 2012, 2015 y 2018 (5)

<style type="text/css">
.tg  {border-collapse:collapse;border-color:#C44D58;border-spacing:0;}
.tg td{background-color:#F9CDAD;border-color:#C44D58;border-style:solid;border-width:0px;color:#002b36;
  font-family:Arial, sans-serif;font-size:14px;overflow:hidden;padding:10px 5px;word-break:normal;}
.tg th{background-color:#FE4365;border-color:#C44D58;border-style:solid;border-width:0px;color:#fdf6e3;
  font-family:Arial, sans-serif;font-size:14px;font-weight:normal;overflow:hidden;padding:10px 5px;word-break:normal;}
.tg .tg-yd3j{border-color:inherit;font-family:Georgia, serif !important;;font-size:18px;text-align:left;vertical-align:top}
.tg .tg-6hlz{background-color:#FFA4A0;border-color:inherit;font-family:Georgia, serif !important;;font-size:18px;text-align:left;
  vertical-align:top}
</style>
<table class="tg" style="undefined;table-layout: fixed; width: 660px">
<colgroup>
<col style="width: 178.75px">
<col style="width: 168.75px">
<col style="width: 153.75px">
<col style="width: 158.75px">
</colgroup>
<thead>
  <tr>
    <th class="tg-yd3j">Convenio</th>
    <th class="tg-yd3j">2012-2015</th>
    <th class="tg-yd3j">2015-2018</th>
    <th class="tg-yd3j">2018-2021</th>
  </tr>
</thead>
<tbody>
  <tr>
    <td class="tg-6hlz">Facil. comunic.</td>
    <td class="tg-6hlz">Sí</td>
    <td class="tg-6hlz">Sí</td>
    <td class="tg-6hlz">Sí</td>
  </tr>
  <tr>
    <td class="tg-yd3j">Der. inform.</td>
    <td class="tg-yd3j">Sí</td>
    <td class="tg-yd3j">Sí</td>
    <td class="tg-yd3j">Sí</td>
  </tr>
  <tr>
    <td class="tg-6hlz">Comisión paritaria</td>
    <td class="tg-6hlz">Sí</td>
    <td class="tg-6hlz">Sí</td>
    <td class="tg-6hlz">Sí</td>
  </tr>
  <tr>
    <td class="tg-yd3j">Prácticas profes.</td>
    <td class="tg-yd3j">s/n</td>
    <td class="tg-yd3j">15 vacantes</td>
    <td class="tg-yd3j">15 vacantes</td>
  </tr>
  <tr>
    <td class="tg-6hlz">Capacit. Senati</td>
    <td class="tg-6hlz">Sí</td>
    <td class="tg-6hlz">Sí</td>
    <td class="tg-6hlz">Sí</td>
  </tr>
  <tr>
    <td class="tg-yd3j">Desarrollo personal</td>
    <td class="tg-yd3j">Sí</td>
    <td class="tg-yd3j">Sí</td>
    <td class="tg-yd3j">Sí</td>
  </tr>
  <tr>
    <td class="tg-6hlz">Cumpl. leyes empr. serv.</td>
    <td class="tg-6hlz">Sí</td>
    <td class="tg-6hlz">Sí</td>
    <td class="tg-6hlz">Sí</td>
  </tr>
  <tr>
    <td class="tg-yd3j">Ámbito</td>
    <td class="tg-yd3j">Sí</td>
    <td class="tg-yd3j">Sí</td>
    <td class="tg-yd3j">Sí</td>
  </tr>
  <tr>
    <td class="tg-6hlz">Duración</td>
    <td class="tg-6hlz">3 años</td>
    <td class="tg-6hlz">3 años</td>
    <td class="tg-6hlz">3 años</td>
  </tr>
</tbody>
</table>

---
class: animated, fadeIn

# Comparación CC 2012, 2015 y 2018 (6)

<style type="text/css">
.tg  {border-collapse:collapse;border-color:#C44D58;border-spacing:0;}
.tg td{background-color:#F9CDAD;border-color:#C44D58;border-style:solid;border-width:0px;color:#002b36;
  font-family:Arial, sans-serif;font-size:14px;overflow:hidden;padding:10px 5px;word-break:normal;}
.tg th{background-color:#FE4365;border-color:#C44D58;border-style:solid;border-width:0px;color:#fdf6e3;
  font-family:Arial, sans-serif;font-size:14px;font-weight:normal;overflow:hidden;padding:10px 5px;word-break:normal;}
.tg .tg-yd3j{border-color:inherit;font-family:Georgia, serif !important;;font-size:18px;text-align:left;vertical-align:top}
.tg .tg-6hlz{background-color:#FFA4A0;border-color:inherit;font-family:Georgia, serif !important;;font-size:18px;text-align:left;
  vertical-align:top}
</style>
<table class="tg" style="undefined;table-layout: fixed; width: 660px">
<colgroup>
<col style="width: 178.75px">
<col style="width: 168.75px">
<col style="width: 153.75px">
<col style="width: 158.75px">
</colgroup>
<thead>
  <tr>
    <th class="tg-yd3j">Convenio</th>
    <th class="tg-yd3j">2012-2015</th>
    <th class="tg-yd3j">2015-2018</th>
    <th class="tg-yd3j">2018-2021</th>
  </tr>
</thead>
<tbody>
  <tr>
    <td class="tg-6hlz">Caráct. permanente</td>
    <td class="tg-6hlz">Sí</td>
    <td class="tg-6hlz">Sí</td>
    <td class="tg-6hlz">Sí</td>
  </tr>
  <tr>
    <td class="tg-yd3j">Conserv. benefic.</td>
    <td class="tg-yd3j">Sí</td>
    <td class="tg-yd3j">Sí</td>
    <td class="tg-yd3j">Sí</td>
  </tr>
  <tr>
    <td class="tg-6hlz">Difusión convenio</td>
    <td class="tg-6hlz">Sí</td>
    <td class="tg-6hlz">Sí</td>
    <td class="tg-6hlz">Sí</td>
  </tr>
  <tr>
    <td class="tg-yd3j">Com. arm. lab.</td>
    <td class="tg-yd3j">S/35000 a S/45000</td>
    <td class="tg-yd3j">S/65000 y proporcional</td>
    <td class="tg-yd3j">S/75000 y proporcional</td>
  </tr>
  <tr>
    <td class="tg-6hlz">Soluc. controversias</td>
    <td class="tg-6hlz">Sí</td>
    <td class="tg-6hlz">Sí</td>
    <td class="tg-6hlz">Sí</td>
  </tr>
  <tr>
    <td class="tg-yd3j">Evaluación desempeño</td>
    <td class="tg-yd3j"></td>
    <td class="tg-yd3j">Mantenimiento</td>
    <td class="tg-yd3j">Mantenimiento</td>
  </tr>
  <tr>
    <td class="tg-6hlz">Descuento solidaridad</td>
    <td class="tg-6hlz"></td>
    <td class="tg-6hlz">Sí</td>
    <td class="tg-6hlz">Sí</td>
  </tr>
  <tr>
    <td class="tg-yd3j">G. Extra. Clima Laboral</td>
    <td class="tg-yd3j"></td>
    <td class="tg-yd3j"></td>
    <td class="tg-yd3j">S/5000</td>
  </tr>
  <tr>
    <td class="tg-6hlz">Préstamo puente</td>
    <td class="tg-6hlz"></td>
    <td class="tg-6hlz">4 rbm</td>
    <td class="tg-6hlz">S/30000 (solidario)</td>
  </tr>
</tbody>
</table>

---
class: animated, fadeIn

# Comparación CC 2012, 2015 y 2018 (7)

<style type="text/css">
.tg  {border-collapse:collapse;border-color:#C44D58;border-spacing:0;}
.tg td{background-color:#F9CDAD;border-color:#C44D58;border-style:solid;border-width:0px;color:#002b36;
  font-family:Arial, sans-serif;font-size:14px;overflow:hidden;padding:10px 5px;word-break:normal;}
.tg th{background-color:#FE4365;border-color:#C44D58;border-style:solid;border-width:0px;color:#fdf6e3;
  font-family:Arial, sans-serif;font-size:14px;font-weight:normal;overflow:hidden;padding:10px 5px;word-break:normal;}
.tg .tg-yd3j{border-color:inherit;font-family:Georgia, serif !important;;font-size:18px;text-align:left;vertical-align:top}
.tg .tg-6hlz{background-color:#FFA4A0;border-color:inherit;font-family:Georgia, serif !important;;font-size:18px;text-align:left;
  vertical-align:top}
</style>
<table class="tg" style="undefined;table-layout: fixed; width: 660px">
<colgroup>
<col style="width: 178.75px">
<col style="width: 168.75px">
<col style="width: 153.75px">
<col style="width: 158.75px">
</colgroup>
<thead>
  <tr>
    <th class="tg-yd3j">Convenio</th>
    <th class="tg-yd3j">2012-2015</th>
    <th class="tg-yd3j">2015-2018</th>
    <th class="tg-yd3j">2018-2021</th>
  </tr>
</thead>
<tbody>
  <tr>
    <td class="tg-6hlz">Jubilac. anticip. minera</td>
    <td class="tg-6hlz"></td>
    <td class="tg-6hlz"></td>
    <td class="tg-6hlz">Telecomunic. y geología</td>
  </tr>
  <tr>
    <td class="tg-yd3j">Días de trabajo</td>
    <td class="tg-yd3j"></td>
    <td class="tg-yd3j"></td>
    <td class="tg-yd3j"></td>
  </tr>
  <tr>
    <td class="tg-6hlz">Bono por cese</td>
    <td class="tg-6hlz"></td>
    <td class="tg-6hlz"></td>
    <td class="tg-6hlz"></td>
  </tr>
  <tr>
    <td class="tg-yd3j">Prestaciones de salud</td>
    <td class="tg-yd3j"></td>
    <td class="tg-yd3j"></td>
    <td class="tg-yd3j"></td>
  </tr>
  <tr>
    <td class="tg-6hlz">Asistencia trámite Essalud</td>
    <td class="tg-6hlz"></td>
    <td class="tg-6hlz"></td>
    <td class="tg-6hlz"></td>
  </tr>
  <tr>
    <td class="tg-yd3j">Bono pandemia</td>
    <td class="tg-yd3j"></td>
    <td class="tg-yd3j"></td>
    <td class="tg-yd3j"></td>
  </tr>
  <tr>
    <td class="tg-6hlz">Compromiso conserv. trab.</td>
    <td class="tg-6hlz"></td>
    <td class="tg-6hlz"></td>
    <td class="tg-6hlz"></td>
  </tr>
</tbody>
</table>

---
class: inverse, center, middle

# Propuesta pliego 2021

---
clase: animated, fadeIn

# Proyecto pliego .red[2021] (1)

<style type="text/css">
.tg  {border-collapse:collapse;border-color:#C44D58;border-spacing:0;}
.tg td{background-color:#F9CDAD;border-color:#C44D58;border-style:solid;border-width:0px;color:#002b36;
  font-family:Arial, sans-serif;font-size:14px;overflow:hidden;padding:10px 5px;word-break:normal;}
.tg th{background-color:#FE4365;border-color:#C44D58;border-style:solid;border-width:0px;color:#fdf6e3;
  font-family:Arial, sans-serif;font-size:14px;font-weight:normal;overflow:hidden;padding:10px 5px;word-break:normal;}
.tg .tg-fhpc{border-color:inherit;font-family:Georgia, serif !important;;font-size:18px;font-weight:bold;text-align:left;
  vertical-align:top}
.tg .tg-yd3j{border-color:inherit;font-family:Georgia, serif !important;;font-size:18px;text-align:left;vertical-align:top}
.tg .tg-6hlz{background-color:#FFA4A0;border-color:inherit;font-family:Georgia, serif !important;;font-size:18px;text-align:left;
  vertical-align:top}
.tg .tg-xux4{background-color:#FFA4A0;border-color:inherit;font-family:Georgia, serif !important;;font-size:18px;font-weight:bold;
  text-align:left;vertical-align:top}
</style>
<table class="tg" style="undefined;table-layout: fixed; width: 644px">
<colgroup>
<col style="width: 178.75px">
<col style="width: 217.75px">
<col style="width: 247.75px">
</colgroup>
<thead>
  <tr>
    <th class="tg-yd3j">Convenio</th>
    <th class="tg-yd3j">2018-2021</th>
    <th class="tg-yd3j">2021-2022</th>
  </tr>
</thead>
<tbody>
  <tr>
    <td class="tg-6hlz">Vacaciones</td>
    <td class="tg-6hlz">Sí</td>
    <td class="tg-6hlz">Sí</td>
  </tr>
  <tr>
    <td class="tg-yd3j">Recategorización</td>
    <td class="tg-yd3j">Muestristas II</td>
    <td class="tg-fhpc">Todos</td>
  </tr>
  <tr>
    <td class="tg-6hlz">Almuerzo caliente</td>
    <td class="tg-6hlz">Equipo pesado</td>
    <td class="tg-6hlz">Equipo pesado</td>
  </tr>
  <tr>
    <td class="tg-yd3j">AGR</td>
    <td class="tg-yd3j">217.21; 225.03; 233.13; W3A, W4, W5: 301.68;228.07;236.28</td>
    <td class="tg-fhpc">500</td>
  </tr>
  <tr>
    <td class="tg-6hlz">B. T. Altura</td>
    <td class="tg-6hlz">1.5% rbm</td>
    <td class="tg-xux4">5% rbm</td>
  </tr>
  <tr>
    <td class="tg-yd3j">B. T. Nocturno</td>
    <td class="tg-yd3j">0.5% sbm</td>
    <td class="tg-fhpc">5% rbm</td>
  </tr>
  <tr>
    <td class="tg-6hlz">B. R. Vida</td>
    <td class="tg-6hlz">0.5% rbm</td>
    <td class="tg-xux4">5% rbm</td>
  </tr>
  <tr>
    <td class="tg-yd3j">B. L. Diurno</td>
    <td class="tg-yd3j">S/12.00 d.t.</td>
    <td class="tg-fhpc">S/20.00 d.t.</td>
  </tr>
  <tr>
    <td class="tg-6hlz">B. L. Fría</td>
    <td class="tg-6hlz">S/12.00 n.t.</td>
    <td class="tg-xux4">S/20.00 n.t.</td>
  </tr>
</tbody>
</table>

---
clase: animated, fadeIn

# Proyecto pliego .red[2021] (2)

<style type="text/css">
.tg  {border-collapse:collapse;border-color:#C44D58;border-spacing:0;}
.tg td{background-color:#F9CDAD;border-color:#C44D58;border-style:solid;border-width:0px;color:#002b36;
  font-family:Arial, sans-serif;font-size:14px;overflow:hidden;padding:10px 5px;word-break:normal;}
.tg th{background-color:#FE4365;border-color:#C44D58;border-style:solid;border-width:0px;color:#fdf6e3;
  font-family:Arial, sans-serif;font-size:14px;font-weight:normal;overflow:hidden;padding:10px 5px;word-break:normal;}
.tg .tg-fhpc{border-color:inherit;font-family:Georgia, serif !important;;font-size:18px;font-weight:bold;text-align:left;
  vertical-align:top}
.tg .tg-yd3j{border-color:inherit;font-family:Georgia, serif !important;;font-size:18px;text-align:left;vertical-align:top}
.tg .tg-6hlz{background-color:#FFA4A0;border-color:inherit;font-family:Georgia, serif !important;;font-size:18px;text-align:left;
  vertical-align:top}
.tg .tg-xux4{background-color:#FFA4A0;border-color:inherit;font-family:Georgia, serif !important;;font-size:18px;font-weight:bold;
  text-align:left;vertical-align:top}
</style>
<table class="tg" style="undefined;table-layout: fixed; width: 644px">
<colgroup>
<col style="width: 178.75px">
<col style="width: 217.75px">
<col style="width: 247.75px">
</colgroup>
<thead>
  <tr>
    <th class="tg-yd3j">Convenio</th>
    <th class="tg-yd3j">2018-2021</th>
    <th class="tg-yd3j">2021-2022</th>
  </tr>
</thead>
<tbody>
  <tr>
    <td class="tg-6hlz">B. Reemplazo</td>
    <td class="tg-6hlz">La diferencia</td>
    <td class="tg-6hlz">La diferencia</td>
  </tr>
  <tr>
    <td class="tg-yd3j">G. Vacacional</td>
    <td class="tg-yd3j">0.5 sbm</td>
    <td class="tg-fhpc">1.5 sbm</td>
  </tr>
  <tr>
    <td class="tg-6hlz">B. Día Trabajo</td>
    <td class="tg-6hlz">3.5% sbm</td>
    <td class="tg-xux4">10% sbm</td>
  </tr>
  <tr>
    <td class="tg-yd3j">B. Día T. Minero</td>
    <td class="tg-yd3j">3.5% sbm</td>
    <td class="tg-fhpc">10% sbm</td>
  </tr>
  <tr>
    <td class="tg-6hlz">A. Educación</td>
    <td class="tg-6hlz">0.5 sbm</td>
    <td class="tg-xux4">1.5 sbm</td>
  </tr>
  <tr>
    <td class="tg-yd3j">A. Vivienda</td>
    <td class="tg-yd3j">0.5% sbm</td>
    <td class="tg-fhpc">5% rbm</td>
  </tr>
  <tr>
    <td class="tg-6hlz">B. T. Servicios</td>
    <td class="tg-6hlz">5:1.5%; 10:2%; 15:3%; 20:4%</td>
    <td class="tg-xux4">5:5%; 10:7%; 15:9%; 20:11%; 25:13%</td>
  </tr>
  <tr>
    <td class="tg-yd3j">Pago T. Día Descanso</td>
    <td class="tg-yd3j">2.25 d.t.</td>
    <td class="tg-yd3j">2.25 d.t.</td>
  </tr>
  <tr>
    <td class="tg-6hlz">Pago T. T. Inusitado</td>
    <td class="tg-6hlz">sobre tasa</td>
    <td class="tg-6hlz">sobre tasa</td>
  </tr>
</tbody>
</table>

---
clase: animated, fadeIn

# Proyecto pliego .red[2021] (3)

<style type="text/css">
.tg  {border-collapse:collapse;border-color:#C44D58;border-spacing:0;}
.tg td{background-color:#F9CDAD;border-color:#C44D58;border-style:solid;border-width:0px;color:#002b36;
  font-family:Arial, sans-serif;font-size:14px;overflow:hidden;padding:10px 5px;word-break:normal;}
.tg th{background-color:#FE4365;border-color:#C44D58;border-style:solid;border-width:0px;color:#fdf6e3;
  font-family:Arial, sans-serif;font-size:14px;font-weight:normal;overflow:hidden;padding:10px 5px;word-break:normal;}
.tg .tg-yd3j{border-color:inherit;font-family:Georgia, serif !important;;font-size:18px;text-align:left;vertical-align:top}
.tg .tg-6hlz{background-color:#FFA4A0;border-color:inherit;font-family:Georgia, serif !important;;font-size:18px;text-align:left;
  vertical-align:top}
</style>
<table class="tg" style="undefined;table-layout: fixed; width: 644px">
<colgroup>
<col style="width: 178.75px">
<col style="width: 217.75px">
<col style="width: 247.75px">
</colgroup>
<thead>
  <tr>
    <th class="tg-yd3j">Convenio</th>
    <th class="tg-yd3j">2018-2021</th>
    <th class="tg-yd3j">2021-2022</th>
  </tr>
</thead>
<tbody>
  <tr>
    <td class="tg-6hlz">B. Productividad</td>
    <td class="tg-6hlz">Sí</td>
    <td class="tg-6hlz">Sí</td>
  </tr>
  <tr>
    <td class="tg-yd3j">Pago utilidades</td>
    <td class="tg-yd3j">Sí</td>
    <td class="tg-yd3j">Sí</td>
  </tr>
  <tr>
    <td class="tg-6hlz">Salud ocupacional</td>
    <td class="tg-6hlz">Sí</td>
    <td class="tg-6hlz">Sí</td>
  </tr>
  <tr>
    <td class="tg-yd3j">Seguro oncológico</td>
    <td class="tg-yd3j">Sí</td>
    <td class="tg-yd3j">Sí</td>
  </tr>
  <tr>
    <td class="tg-6hlz">Subsidio familiares</td>
    <td class="tg-6hlz">Sí</td>
    <td class="tg-6hlz">Sí</td>
  </tr>
  <tr>
    <td class="tg-yd3j">Préstamo especial</td>
    <td class="tg-yd3j">4 rbm</td>
    <td class="tg-yd3j">4 rbm</td>
  </tr>
  <tr>
    <td class="tg-6hlz">Permiso trabajadores</td>
    <td class="tg-6hlz">4 a 7 días</td>
    <td class="tg-6hlz">4 a 7 días</td>
  </tr>
  <tr>
    <td class="tg-yd3j">Mov. emergencias</td>
    <td class="tg-yd3j">Sí</td>
    <td class="tg-yd3j">Sí</td>
  </tr>
  <tr>
    <td class="tg-6hlz">Transporte personal</td>
    <td class="tg-6hlz">Rutas</td>
    <td class="tg-6hlz">Rutas</td>
  </tr>
</tbody>
</table>

---
clase: animated, fadeIn

# Proyecto pliego .red[2021] (4)

<style type="text/css">
.tg  {border-collapse:collapse;border-color:#C44D58;border-spacing:0;}
.tg td{background-color:#F9CDAD;border-color:#C44D58;border-style:solid;border-width:0px;color:#002b36;
  font-family:Arial, sans-serif;font-size:14px;overflow:hidden;padding:10px 5px;word-break:normal;}
.tg th{background-color:#FE4365;border-color:#C44D58;border-style:solid;border-width:0px;color:#fdf6e3;
  font-family:Arial, sans-serif;font-size:14px;font-weight:normal;overflow:hidden;padding:10px 5px;word-break:normal;}
.tg .tg-yd3j{border-color:inherit;font-family:Georgia, serif !important;;font-size:18px;text-align:left;vertical-align:top}
.tg .tg-6hlz{background-color:#FFA4A0;border-color:inherit;font-family:Georgia, serif !important;;font-size:18px;text-align:left;
  vertical-align:top}
.tg .tg-xux4{background-color:#FFA4A0;border-color:inherit;font-family:Georgia, serif !important;;font-size:18px;font-weight:bold;
  text-align:left;vertical-align:top}
</style>
<table class="tg" style="undefined;table-layout: fixed; width: 644px">
<colgroup>
<col style="width: 178.75px">
<col style="width: 217.75px">
<col style="width: 247.75px">
</colgroup>
<thead>
  <tr>
    <th class="tg-yd3j">Convenio</th>
    <th class="tg-yd3j">2018-2021</th>
    <th class="tg-yd3j">2021-2022</th>
  </tr>
</thead>
<tbody>
  <tr>
    <td class="tg-6hlz">Asistencia legal</td>
    <td class="tg-6hlz">Sí</td>
    <td class="tg-6hlz">Sí</td>
  </tr>
  <tr>
    <td class="tg-yd3j">Reemplazo por cese</td>
    <td class="tg-yd3j">Sí</td>
    <td class="tg-yd3j">Sí</td>
  </tr>
  <tr>
    <td class="tg-6hlz">Beca est. superiores</td>
    <td class="tg-6hlz">700:S/3500</td>
    <td class="tg-xux4">700:S/10,000</td>
  </tr>
  <tr>
    <td class="tg-yd3j">Caducidad antecedentes</td>
    <td class="tg-yd3j">Sí</td>
    <td class="tg-yd3j">Sí</td>
  </tr>
  <tr>
    <td class="tg-6hlz">Fuero, licencia sindical</td>
    <td class="tg-6hlz">21 dir; 600 d/h</td>
    <td class="tg-xux4">21 dir; 700 d/h</td>
  </tr>
  <tr>
    <td class="tg-yd3j">Viáticos</td>
    <td class="tg-yd3j">S/210 y S/100</td>
    <td class="tg-yd3j">S/210 y S/100</td>
  </tr>
  <tr>
    <td class="tg-6hlz">Aniversario sindical</td>
    <td class="tg-6hlz">S/10 por afiliado</td>
    <td class="tg-xux4">S/20 por afiliado</td>
  </tr>
  <tr>
    <td class="tg-yd3j">Permiso asist. eventos</td>
    <td class="tg-yd3j">Sí</td>
    <td class="tg-yd3j">Sí</td>
  </tr>
  <tr>
    <td class="tg-6hlz">Local sindical</td>
    <td class="tg-6hlz">Sí</td>
    <td class="tg-6hlz">Sí</td>
  </tr>
</tbody>
</table>

---
clase: animated, fadeIn

# Proyecto pliego .red[2021] (5)

<style type="text/css">
.tg  {border-collapse:collapse;border-color:#C44D58;border-spacing:0;}
.tg td{background-color:#F9CDAD;border-color:#C44D58;border-style:solid;border-width:0px;color:#002b36;
  font-family:Arial, sans-serif;font-size:14px;overflow:hidden;padding:10px 5px;word-break:normal;}
.tg th{background-color:#FE4365;border-color:#C44D58;border-style:solid;border-width:0px;color:#fdf6e3;
  font-family:Arial, sans-serif;font-size:14px;font-weight:normal;overflow:hidden;padding:10px 5px;word-break:normal;}
.tg .tg-fhpc{border-color:inherit;font-family:Georgia, serif !important;;font-size:18px;font-weight:bold;text-align:left;
  vertical-align:top}
.tg .tg-yd3j{border-color:inherit;font-family:Georgia, serif !important;;font-size:18px;text-align:left;vertical-align:top}
.tg .tg-6hlz{background-color:#FFA4A0;border-color:inherit;font-family:Georgia, serif !important;;font-size:18px;text-align:left;
  vertical-align:top}
.tg .tg-xux4{background-color:#FFA4A0;border-color:inherit;font-family:Georgia, serif !important;;font-size:18px;font-weight:bold;
  text-align:left;vertical-align:top}
</style>
<table class="tg" style="undefined;table-layout: fixed; width: 644px">
<colgroup>
<col style="width: 178.75px">
<col style="width: 217.75px">
<col style="width: 247.75px">
</colgroup>
<thead>
  <tr>
    <th class="tg-yd3j">Convenio</th>
    <th class="tg-yd3j">2018-2021</th>
    <th class="tg-yd3j">2021-2022</th>
  </tr>
</thead>
<tbody>
  <tr>
    <td class="tg-6hlz">Facil. comunic.</td>
    <td class="tg-6hlz">Sí</td>
    <td class="tg-6hlz">Sí</td>
  </tr>
  <tr>
    <td class="tg-yd3j">Der. inform.</td>
    <td class="tg-yd3j">Sí</td>
    <td class="tg-yd3j">Sí</td>
  </tr>
  <tr>
    <td class="tg-6hlz">Comisión paritaria</td>
    <td class="tg-6hlz">Sí</td>
    <td class="tg-6hlz">Sí</td>
  </tr>
  <tr>
    <td class="tg-yd3j">Prácticas profes.</td>
    <td class="tg-yd3j">15 vacantes</td>
    <td class="tg-fhpc">15 pre; prof.; becarios; pasantes</td>
  </tr>
  <tr>
    <td class="tg-6hlz">Capacit. Senati</td>
    <td class="tg-6hlz">Sí</td>
    <td class="tg-6hlz">Sí</td>
  </tr>
  <tr>
    <td class="tg-yd3j">Desarrollo personal</td>
    <td class="tg-yd3j">Sí</td>
    <td class="tg-yd3j">Sí</td>
  </tr>
  <tr>
    <td class="tg-6hlz">Cumpl. leyes empr. serv.</td>
    <td class="tg-6hlz">Sí</td>
    <td class="tg-6hlz">Sí</td>
  </tr>
  <tr>
    <td class="tg-yd3j">Ámbito</td>
    <td class="tg-yd3j">Sí</td>
    <td class="tg-yd3j">Sí</td>
  </tr>
  <tr>
    <td class="tg-6hlz">Duración</td>
    <td class="tg-6hlz">3 años</td>
    <td class="tg-xux4">1 año</td>
  </tr>
</tbody>
</table>

---
clase: animated, fadeIn

# Proyecto pliego .red[2021] (6)

<style type="text/css">
.tg  {border-collapse:collapse;border-color:#C44D58;border-spacing:0;}
.tg td{background-color:#F9CDAD;border-color:#C44D58;border-style:solid;border-width:0px;color:#002b36;
  font-family:Arial, sans-serif;font-size:14px;overflow:hidden;padding:10px 5px;word-break:normal;}
.tg th{background-color:#FE4365;border-color:#C44D58;border-style:solid;border-width:0px;color:#fdf6e3;
  font-family:Arial, sans-serif;font-size:14px;font-weight:normal;overflow:hidden;padding:10px 5px;word-break:normal;}
.tg .tg-fhpc{border-color:inherit;font-family:Georgia, serif !important;;font-size:18px;font-weight:bold;text-align:left;
  vertical-align:top}
.tg .tg-yd3j{border-color:inherit;font-family:Georgia, serif !important;;font-size:18px;text-align:left;vertical-align:top}
.tg .tg-6hlz{background-color:#FFA4A0;border-color:inherit;font-family:Georgia, serif !important;;font-size:18px;text-align:left;
  vertical-align:top}
</style>
<table class="tg" style="undefined;table-layout: fixed; width: 644px">
<colgroup>
<col style="width: 178.75px">
<col style="width: 217.75px">
<col style="width: 247.75px">
</colgroup>
<thead>
  <tr>
    <th class="tg-yd3j">Convenio</th>
    <th class="tg-yd3j">2018-2021</th>
    <th class="tg-yd3j">2021-2022</th>
  </tr>
</thead>
<tbody>
  <tr>
    <td class="tg-6hlz">Caráct. permanente</td>
    <td class="tg-6hlz">Sí</td>
    <td class="tg-6hlz">Sí</td>
  </tr>
  <tr>
    <td class="tg-yd3j">Conserv. benefic.</td>
    <td class="tg-yd3j">Sí</td>
    <td class="tg-yd3j">Sí</td>
  </tr>
  <tr>
    <td class="tg-6hlz">Difusión convenio</td>
    <td class="tg-6hlz">Sí</td>
    <td class="tg-6hlz">Sí</td>
  </tr>
  <tr>
    <td class="tg-yd3j">Com. arm. lab.</td>
    <td class="tg-yd3j">S/75000 y proporcional</td>
    <td class="tg-fhpc">S/150,000</td>
  </tr>
  <tr>
    <td class="tg-6hlz">Soluc. controversias</td>
    <td class="tg-6hlz">Sí</td>
    <td class="tg-6hlz">Sí</td>
  </tr>
  <tr>
    <td class="tg-yd3j">Evaluación desempeño</td>
    <td class="tg-yd3j">Mantenimiento</td>
    <td class="tg-fhpc">Todos</td>
  </tr>
  <tr>
    <td class="tg-6hlz">Descuento solidaridad</td>
    <td class="tg-6hlz">Sí</td>
    <td class="tg-6hlz">Sí</td>
  </tr>
  <tr>
    <td class="tg-yd3j">G. Extra. Clima Laboral</td>
    <td class="tg-yd3j">S/5000</td>
    <td class="tg-fhpc">S/15,000</td>
  </tr>
  <tr>
    <td class="tg-6hlz">Préstamo puente</td>
    <td class="tg-6hlz">S/30,000 (solidario)</td>
    <td class="tg-6hlz">S/30,000</td>
  </tr>
</tbody>
</table>

---
clase: animated, fadeIn

# Proyecto pliego .red[2021] (7)

<style type="text/css">
.tg  {border-collapse:collapse;border-color:#C44D58;border-spacing:0;}
.tg td{background-color:#F9CDAD;border-color:#C44D58;border-style:solid;border-width:0px;color:#002b36;
  font-family:Arial, sans-serif;font-size:14px;overflow:hidden;padding:10px 5px;word-break:normal;}
.tg th{background-color:#FE4365;border-color:#C44D58;border-style:solid;border-width:0px;color:#fdf6e3;
  font-family:Arial, sans-serif;font-size:14px;font-weight:normal;overflow:hidden;padding:10px 5px;word-break:normal;}
.tg .tg-fhpc{border-color:inherit;font-family:Georgia, serif !important;;font-size:18px;font-weight:bold;text-align:left;
  vertical-align:top}
.tg .tg-yd3j{border-color:inherit;font-family:Georgia, serif !important;;font-size:18px;text-align:left;vertical-align:top}
.tg .tg-6hlz{background-color:#FFA4A0;border-color:inherit;font-family:Georgia, serif !important;;font-size:18px;text-align:left;
  vertical-align:top}
.tg .tg-xux4{background-color:#FFA4A0;border-color:inherit;font-family:Georgia, serif !important;;font-size:18px;font-weight:bold;
  text-align:left;vertical-align:top}
</style>
<table class="tg" style="undefined;table-layout: fixed; width: 644px">
<colgroup>
<col style="width: 178.75px">
<col style="width: 217.75px">
<col style="width: 247.75px">
</colgroup>
<thead>
  <tr>
    <th class="tg-yd3j">Convenio</th>
    <th class="tg-yd3j">2018-2021</th>
    <th class="tg-yd3j">2021-2022</th>
  </tr>
</thead>
<tbody>
  <tr>
    <td class="tg-6hlz">Jubilac. anticip. minera</td>
    <td class="tg-6hlz">Telecomunic. y geología</td>
    <td class="tg-6hlz">Telec. geología</td>
  </tr>
  <tr>
    <td class="tg-yd3j">Días de trabajo</td>
    <td class="tg-yd3j"></td>
    <td class="tg-fhpc">Subida/bajada</td>
  </tr>
  <tr>
    <td class="tg-6hlz">Bono por cese</td>
    <td class="tg-6hlz"></td>
    <td class="tg-xux4">10 sbm</td>
  </tr>
  <tr>
    <td class="tg-yd3j">Prestaciones de salud</td>
    <td class="tg-yd3j"></td>
    <td class="tg-fhpc">Extender; PAMF; al cese</td>
  </tr>
  <tr>
    <td class="tg-6hlz">Asistencia trámite Essalud</td>
    <td class="tg-6hlz"></td>
    <td class="tg-xux4">Asistencia</td>
  </tr>
  <tr>
    <td class="tg-yd3j">Bono pandemia</td>
    <td class="tg-yd3j"></td>
    <td class="tg-fhpc">S/20,000</td>
  </tr>
  <tr>
    <td class="tg-6hlz">Compromiso conserv. trab.</td>
    <td class="tg-6hlz"></td>
    <td class="tg-xux4">No tercerización</td>
  </tr>
</tbody>
</table>

---
class: inverse, middle, center

# Algunas características de la negociación colectiva

---
class: animated, fadeIn

# La negociación colectiva

.pull-left[

1. Fines y funciones de las organizaciones sindicales

2. Convenio colectivo: características

3. Representación de los trabajadores

4. Representación de los empleadores

5. Fuero sindical
]

---
class: animated, fadeIn

# El procedimiento

.pull-left[

+ Inicio
+ Lugar de presentación
+ Recepción del pliego y buena fe
+ Solicitud de información
+ Valorización de las peticiones
]

.pull-right[

+ Lugar, plazo y modo
+ Terminación
+ Posibilidad conciliación
+ Huelga o arbitraje
]

---
class: animated, fadeIn

# El arbitraje

+ Tribunal arbitral y normas procedimiento
+ Contenido laudo
+ Arbitraje voluntario
+ Arbitraje obligatorio
+ Arbitraje potestativo

---
class: inverse, center, middle

# ¡Gracias!

> # *pgparede@pucp.pe*